【裁判字號】    99,交聲,117
【裁判日期】    990129
【裁判案由】    違反道路交通管理處罰條例聲明異議
【裁判全文】
臺灣士林地方法院交通事件裁定  九十九年度交聲字第一一七號
原處分機關  臺北市交通事件裁決所
受處分人即
異  議  人  甲○○
上列受處分人即異議人因違反道路交通管理處罰條例事件，對於
臺北市交通事件裁決所中華民國九十八年十月十六日、同年月二
十八日所為之處分（原處分案號：北市裁催字第裁二二—ＺＡＱ
○八六四九二號、北市裁催字第裁二二—ＺＡＱ○八七七一五號
），聲明異議，本院裁定如下：
    主  文
原處分均撤銷。
    理  由
一、按行為人有本條例之情形者，應填製舉發違反道路交通管理
    事件通知單（以下簡稱通知單），並於被通知人欄予以勾記
    ，其通知聯依下列規定辦理：三、逕行舉發者，應按已查明
    之資料填註車牌號碼、車輛種類、車主姓名或地址，並於通
    知單上方空白處加註逕行舉發之文字後，由舉發機關送達被
    通知人。又處理違反道路交通管理事件，有關文書送達之程
    序，依行政程序法之規定，違反道路交通管理事件統一裁罰
    基準及處理細則第十一條第一項第三款、第五條分別定有明
    文。而行政程序法第七十二條規定：「送達，於應受送達人
    之住居所、事務所或營業所為之。」，是有關違反道路交通
    管理事件文書之送達，苟非已送達於應受送達人之住居所或
    營業所，尚難認已符送達之規定。而所謂「住居所」，依民
    法第二十條之規定，乃依一定之事實，足認以久住之意思，
    住於一定之區域者，始為設定其住所於該地，亦即除主觀上
    有久住一定區域之意思外，尚須客觀上有住於一定區域之事
    實，該一定之區域始為住所，並不以登記為要件（最高法院
    九十三年度臺抗字第三九三號裁定參照）。
二、次按違反本條例第十二條至第六十八條之規定者，由公路主
    管機關處罰；前項處罰於裁決前，應給予違規行為人陳述之
    機會，道路交通管理處罰條例第八條第一項第一款、第二項
    定有明文。又違反道路交通管理處罰條例之行為人，未依規
    定自動繳納罰鍰或未依規定到案聽候裁決，處罰機關固得依
    違反道路交通管理事件統一裁罰基準及處理細則第四十四條
    第一項之規定，依該處理細則附件之統一裁罰基準表，對行
    為人逕行裁決，惟該條項規定乃必以行為人經合法收受舉發
    通知單後，無正當理由未依該舉發通知單上所載應到案日期
    為罰鍰之繳納或到案聽候裁決時，方有適用。易言之，如行
    為人未能合法收受舉發通知單之送達，即不能認受處分人已
    經合法收受舉發通知單而逕行裁決。
三、原處分意旨略以：受處分人即異議人甲○○所有車牌號碼七
    七九五—ＥＵ號之自用小客車，於民國九十八年四月二十日
    下午二時四十九分許，在國道高速公路泰山收費站北上第九
    車道，未申裝ＯＢＵ行駛ＥＴＣ車道，且未於補繳期限補繳
    通行費，經舉發機關即內政部警政署國道公路警察局（下稱
    國道公路警察局）認受處分人有行駛高速公路，於駛進收費
    站繳費時，未依標誌指示過站繳費，及汽車行駛於應繳費之
    公路不依規定繳費之違規行為，而逕行製單舉發，嗣經受處
    分人聲明異議，經原處分機關即臺北市交通事件裁決所函請
    交通部臺灣區○道○○○路泰山收費站調查結果，仍認受處
    分人有上開違規行為，乃依道路交通管理處罰條例第三十三
    條第三項、第二十七條第一項，及違反道路交通管理事件統
    一裁罰基準表規定，於同年十月十六日、同年月二十八日以
    北市裁催字第裁二二—ＺＡＱ○八六四九二號、北市裁催字
    第裁二二—ＺＡＱ○八七七一五號裁決書，各裁處受處分人
    罰鍰新臺幣（下同）一千二百元、六千元，嗣於同年十二月
    二日以北市裁申字第○九八四三五五三四○○號函通知受處
    分人，考量高速公路通行費催繳通知單及違規通知單因投遞
    未果退回舉發機關之實際送達情形，同意均採低額即六百元
    及三千元裁罰。
四、異議意旨略以：受處分人於九十六年七月六日即將戶籍遷至
    臺北市○○區○○街三十八巷十九弄八號三樓，原舉發通知
    寄送地址錯誤，致受處分人未收到舉發通知單及催繳通知，
    且舉發機關所提出之違規照片，亦無法證明受處分人違規之
    事實等語。
五、經查：
  (一)本件遠通電收股份有限公司（下稱遠通公司）高速公路通行
    費催繳通知單及國道公路警察局公警局交字第ＺＡＱ○八六
    四九二號、第ＺＡＱ○八七七一五號舉發通知單，送達地址
    均為受處分人之車籍地即「臺北市○○區○○路一段二十號
    三樓」，並分於九十八年五月二十五日、同年六月三十日、
    同年七月十七日寄存於北投郵局，然受處分人並未前往領取
    ，有送達證書及本院公務電話紀錄在卷可稽。
  (二)受處分人之戶籍原設於「臺北市○○區○○路一段二十號三
    樓」，惟業於九十六年七月六日遷至「臺北市○○區○○街
    三十八巷十九弄八號三樓」，受處分人亦實際居住該址，此
    據受處分人於聲明異議狀陳述甚明，核與受處分人戶籍資料
    查詢結果相符，足見受處分人之住居所自九十六年七月六日
    起已變更為「臺北市○○區○○街三十八巷十九弄八號三樓
    」，參諸首揭規定及說明，前開高速公路通行費催繳通知單
    及舉發通知單，自應向受處分人之住居所即臺北市○○區○
    ○街三十八巷十九弄八號三樓送達，然遠通公司及國道公路
    警察局卻逕向受處分之車籍地即臺北市○○區○○路一段二
    十號三樓送達，尚難認已合法寄存送達。
  (三)前揭高速公路通行費催繳通知單及舉發通知單，既不能認已
    合法送達受處分人，自無從因嗣後原處分機關業逕行對受處
    分人裁罰認已補正，或由原處分機關改依最低金額裁罰以為
    救濟，揆諸前揭規定及說明，應由舉發機關另向受處分人為
    合法之送達後，再由原處分機關依相關程序為裁罰，在未有
    合法送達舉發通知單前，原處分機關並無逕對受處分人為裁
    罰之權。從而，本件異議為有理由，應由本院應將原處分均
    撤銷，另由原處分機關依相關程序處理，以資適法。
據上論斷，應依道路交通案件處理辦法第二十條前段，裁定如主
文。
中    華    民    國    99    年    1     月    29    日
                          臺灣士林地方法院交通法庭
                              法      官  孫萍萍
以上正本證明與原本無異。
如不服本裁定，應於裁定送達後五日內向本院提出抗告狀。
                              書  記  官  劉易柔
中    華    民    國    99    年    1     月    29    日

司法院資訊處製作；財團法人民間司法改革基金會備份。
